ACORDAO-COMPLETO-2536993

ACÓRDÃO 2648/2022 ATA 16/2022 - SEGUNDA CÂMARA

VISTOS, relatados e discutidos estes autos em que se analisa a concessão de aposentadoria à Sra. Marta Maria Rodrigues de Souza, pela Universidade Federal da Bahia;  
ACORDAM os Ministros do Tribunal de Contas da União, reunidos em Sessão da 2ª Câmara, ante as razões expostas pelo Relator, e com fulcro nos incisos III e IX do art. 71 da Constituição Federal e nos arts. 1º, inciso V, e 39, inciso II, da Lei 8.443/1992, c/c o art. 259, inciso II, do Regimento Interno/TCU, em:
9.1. considerar legal a concessão de aposentadoria em favor da Sra. Marta Maria Rodrigues de Souza e autorizar o registro do correspondente ato; 
9.2. dispensar o ressarcimento das quantias indevidamente recebidas de boa-fé pelo interessado, consoante o disposto no Enunciado 106 da Súmula da Jurisprudência do TCU;
9.3. determinar à Universidade Federal da Bahia, com base no art. 45 da Lei 8.443/1992 e no inciso I do art. 4º da Resolução TCU 315/2020, que:
9.3.1. no prazo de 15 (quinze) dias, contados a partir da ciência desta deliberação, sob pena de responsabilidade solidária da autoridade administrativa omissa, adote providências para regularização da falha financeira referente à parcela de VPNI prevista no art. 5º do Decreto 95.689/1988, com a suspensão do pagamento da vantagem impugnada, nos termos dos arts. 262 do Regimento Interno/TCU e 8º, caput, da Resolução-TCU 206/2007;
9.3.2. comunique à servidora aposentada acerca do teor deste Acórdão;
9.3.3. nos termos do art. 4º, § 3º, da Resolução-TCU 170/2004, encaminhe ao Tribunal, no prazo de 30 (trinta) dias contados da ciência desta decisão, os comprovantes de que a interessada tomou ciência do inteiro teor desta deliberação; e
9.4. dar ciência deste Acórdão ao Órgão responsável pela concessão, informando que o teor integral poderá ser obtido no endereço eletrônico www.tcu.gov.br/acordaos.

APOSENTADORIA. Atos de Aposentadoria de MARTA MARIA RODRIGUES DE SOUZA da unidade emissora Universidade Federal da Bahia.

Segunda Câmara

Universidade Federal da Bahia.

3. Interessados/Responsáveis:
3.1. Interessado: Marta Maria Rodrigues de Souza (XXX.195.785-XX).

13.1. Ministros presentes: Augusto Nardes (na Presidência), Aroldo Cedraz e Antonio Anastasia (Relator).
13.2. Ministro-Substituto convocado: André Luís de Carvalho.

ANTONIO ANASTASIA

Trata-se de ato de concessão de aposentadoria exarado pela Universidade Federal da Bahia e submetido à apreciação do Tribunal de Contas da União para fins de registro. 
2.	Transcrevo a seguir, com ajustes de forma, nos termos do art. 1º, § 3º, inciso I, da Lei 8.443/1992, a instrução lavrada no âmbito da Secretaria de Fiscalização de Pessoal - Sefip (peça 6) , cujo pronunciamento obteve a concordância do Diretor da unidade (peça 7) e do Ministério Público junto ao TCU, na pessoa do Procurador Rodrigo Medeiros de Lima (peça 8) .
"INTRODUÇÃO
Trata-se de ato de aposentadoria, submetido, para fins de registro, à apreciação do Tribunal de Contas da União (TCU) , de acordo com o art. 71, inciso III, da Constituição Federal.  O ato foi cadastrado e disponibilizado ao TCU por intermédio do Sistema e-Pessoal, na forma do art. 2º e 4º da Instrução Normativa TCU 78/2018.
O ato desse processo pertence às seguintes unidades:
Unidade emissora: Universidade Federal da Bahia.
Unidade cadastradora:  Universidade Federal da Bahia.
Subunidade cadastradora: Coordenação de Gestão de Pessoas.
EXAME TÉCNICO
Procedimentos aplicados
Os procedimentos para exame, apreciação e registro de atos de pessoal encontram-se estabelecidos na Instrução Normativa TCU 78/2018 e na Resolução TCU 206/2007. Essas normas dispõem que os atos de pessoal disponibilizados por meio do e-Pessoal devem ser submetidos previamente a críticas automatizadas, com base em parâmetros predefinidos.
As críticas das informações cadastradas na etapa de coleta do ato foram elaboradas e validadas levando-se em conta as peculiaridades de cada ato. Os itens verificados nessa etapa são inerentes a dados cadastrais, fundamentos legais, mapa de tempo, ficha financeira, assim como eventuais ocorrências de acumulação. Trata-se de verificações abrangentes, minuciosas e precisas e sem a necessidade de ação humana e, portanto, menos suscetível a falhas. As críticas aplicadas estão discriminadas no sistema, no Menu e-Pessoal, opção "Crítica", que podem ser acessadas mediante concessão de perfil específico a servidores do TCU responsáveis pela análise.
Além das críticas automatizadas, há verificação humana adicional no caso de haver alertas do sistema ou informações não formatadas, como esclarecimentos do gestor ou do controle interno.  
As críticas também consideram os registros do Sistema Integrado de Administração de Recursos Humanos (Siape) . O Siape disponibiliza informações atualizadas sobre as parcelas que integram os proventos, diferentemente, portanto, do e-Pessoal, que informa as parcelas no momento do registro do ato. 
Essa confrontação com o Siape fornece uma visão atual e verdadeira da situação, o que permite descaracterizar irregularidades e inconsistências que, embora constantes do e-Pessoal, já foram corrigidas.
As verificações detectadas no ato encontram-se discriminadas na aba de pendências do ato no sistema e-Pessoal, bem como no espelho do ato contemplado por esta instrução.
Exame das Constatações
Ato: 11832/2018 - Inicial - Interessado: MARTA MARIA RODRIGUES DE SOUZA - CPF: XXX.195.785-XX
Parecer do Controle Interno: considerar o ato Legal.
Constatação e análise: 
1.1.1. Houve o registro de pelo menos uma rubrica com 'Denominação para análise pelo TCU = Decisão judicial (10289 - DECISAO JUDICIAL N TRAN JUG AP (Decisão judicial - Outros) - R$ 52,08) .
Justificativa do Gestor de Pessoal: Não há. Verificação efetuada no âmbito do TCU.
Análise do Controle Interno:  Não há. Verificação efetuada no âmbito do TCU.
Análise da Equipe Técnica: Ilegal
Foi constatado rubrica judicial alusiva ao pagamento da VPNI prevista no art. 5º do Decreto 95.689/1988, em desacordo com a Jurisprudência desta Corte de Contas (Acórdão 4792/2016-TCU-1ªCâmara, relator Ministro Bruno Dantas) .
O quadro resumo de ocorrências e, quando for o caso, o detalhamento da norma legal e da jurisprudência para a inconsistência acima elencada encontra-se no anexo II dessa instrução. 
Encaminhamento do ato: 
Considerar ILEGAL e recusar registro  do ato de Aposentadoria de MARTA MARIA RODRIGUES DE SOUZA do quadro de pessoal do órgão/entidade Universidade Federal da Bahia, com base nos arts. 71, inciso III, da Constituição Federal, 1º, inciso V, e 39, inciso II, da Lei 8.443/1992 e 260, § 1º, do Regimento Interno. 
Com fulcro no art. 262, caput, do Regimento Interno deste Tribunal, determinar ao órgão/entidade Universidade Federal da Bahia que: 
emita novo ato, livre da irregularidade ora apontada, em substituição  ao ato de Aposentadoria de MARTA MARIA RODRIGUES DE SOUZA, submetendo-o à nova apreciação por este Tribunal, na forma do artigo 260, caput, também do Regimento.
dispense a devolução dos valores indevidamente recebidos de boa-fé até a data da ciência do órgão/entidade Universidade Federal da Bahia, do acórdão que vier a ser proferido, com base no Enunciado 106 da Súmula da Jurisprudência do TCU.
dê ciência, no prazo de quinze dias, contados da notificação, do inteiro teor desta deliberação à interessada, alertando-a de que o efeito suspensivo proveniente da interposição de eventuais recursos junto ao TCU não a exime da devolução dos valores percebidos indevidamente, caso o recurso não seja provido.
no prazo de trinta dias, contados da ciência da decisão, envie a este Tribunal documentos comprobatórios de que a interessada cujo ato foi impugnado está ciente do julgamento deste Tribunal.
faça cessar todo e qualquer pagamento relativo ao ato impugnado de MARTA MARIA RODRIGUES DE SOUZA, no prazo máximo de quinze dias, contados da ciência da decisão deste Tribunal, sob pena de ressarcimento das quantias pagas após essa data pelo responsável.
CONCLUSÃO
A abrangência e a profundidade das verificações levadas a efeito fundamentam convicção de que o ato 11832/2018 pode ser apreciado pela ilegalidade, em razão das irregularidades apontadas no item Exame das Constatações desta instrução, que representam afronta à legislação e à jurisprudência de referência
PROPOSTA DE ENCAMINHAMENTO
Ante o exposto, com fundamento no art. 71, inciso III, da Constituição Federal, no art. 1º, inciso V, e art. 39, incisos I e II, da Lei 8.443/1992, no art. 260 do Regimento Interno do Tribunal de Contas da União, propõe-se: 
Considerar ILEGAL e recusar registro  do ato de Aposentadoria de MARTA MARIA RODRIGUES DE SOUZA do quadro de pessoal do órgão/entidade Universidade Federal da Bahia, com base nos arts. 71, inciso III, da Constituição Federal, 1º, inciso V, e 39, inciso II, da Lei 8.443/1992 e 260, § 1º, do Regimento Interno.
Com fulcro no art. 262, caput, do Regimento Interno deste Tribunal, determinar ao órgão/entidade Universidade Federal da Bahia que: 
faça cessar todo e qualquer pagamento relativo ao ato impugnado de MARTA MARIA RODRIGUES DE SOUZA, no prazo máximo de quinze dias, contados da ciência da decisão deste Tribunal, sob pena de ressarcimento das quantias pagas após essa data pelo responsável.
dispense a devolução dos valores indevidamente recebidos de boa-fé até a data da ciência do órgão/entidade Universidade Federal da Bahia, do acórdão que vier a ser proferido, com base no Enunciado 106 da Súmula da Jurisprudência do TCU.
dê ciência, no prazo de quinze dias, contados da notificação, do inteiro teor desta deliberação à interessada, alertando-a de que o efeito suspensivo proveniente da interposição de eventuais recursos junto ao TCU não a exime da devolução dos valores percebidos indevidamente, caso o recurso não seja provido.
no prazo de trinta dias, contados da ciência da decisão, envie a este Tribunal documentos comprobatórios de que a interessada cujo ato foi impugnado está ciente do julgamento deste Tribunal.
emita novo ato, livre da irregularidade ora apontada, em substituição ao ato de Aposentadoria de MARTA MARIA RODRIGUES DE SOUZA, submetendo-o à nova apreciação por este Tribunal, na forma do artigo 260, caput, também do Regimento."
3.	É o Relatório.

não há

Procurador Rodrigo Medeiros de Lima.

APOSENTADORIA. PARCELA INDEVIDA DE VANTAGEM PESSOAL DECORRENTE DO ART. 5º DO DECRETO 95.689/1988. VALOR REDUZIDO DA RUBRICA IRREGULAR. LEGALIDADE DA CONCESSÃO, EM CARÁTER EXCEPCIONAL, COM AUTORIZAÇÃO PARA REGISTRO DO ATO. DETERMINAÇÃO.

APOSENTADORIA (APOS)

Secretaria de Fiscalização de Integridade de Atos e Pagamentos de Pessoal e de Benefícios Sociais (Sefip).

Inicialmente, registro que atuo nestes autos em sucessão ao Ministro Raimundo Carreiro (art. 153 do RI/TCU) , sorteado na forma do art. 13 da Resolução TCU 175/2005 (peça 1) .
2.	Em análise, ato de concessão de aposentadoria em favor de Marta Maria Rodrigues de Souza, emitido pela Universidade Federal da Bahia, submetido à apreciação do Tribunal de Contas da União para fins de registro. 
3.	A Secretaria de Fiscalização de Integridade de Atos e Pagamentos de Pessoal e de Benefícios Sociais (Sefip) conclui pela negativa de registro ao ato, em virtude de ilegalidade na parcela alusiva ao pagamento da VPNI prevista no art. 5º do Decreto 95.689/1988, com base em decisão judicial não transitada em julgado (peças 6 e 7) . 
4.	O MPTCU anuiu à proposta de considerar ao ato ilegal, com a consequente negativa de registro (peça 8) .
5.	Passo a deliberar. 
6.	De fato, consta no contracheque atualizado da ex-servidora, no sistema Siape, a parcela 10289 - Decisão judicial não transitada em julgado (R$ 52,08) , a título de rubrica Vantagem Pessoal do art. 5º do Decreto 95.689/1988.
7.		No que tange à falha apontada, de fato, é irregular a manutenção da vantagem deferida pelo art. 5º do Decreto 95.689/1988 - a seguir transcrito -, uma vez que se tratava de mecanismo destinado a eventual decesso remuneratório em razão de reenquadramento realizado:
"Art. 5° Cessa, a partir de 1° de janeiro de 1988, o pagamento de qualquer remuneração ou vantagem que vinham sendo percebidas em conformidade com o Plano Único de Classificação e Retribuição de Cargos e Empregos, instituído na conformidade da Lei n° 5.645, de 10 de dezembro de 1970, alcançado pelo disposto no art. 3° e seguintes da Lei n° 7.596, de 10 de abril de 1987.
§ 1° Publicado o ato de reclassificação dos servidores a que se refere este artigo, as respectivas instituições de ensino procederão ao encontro de contas entre a remuneração efetivamente paga e a que passaram a fazer jus, no período compreendido entre 1° de abril de 1987 e a data de publicação do mesmo ato.
§ 2° Na hipótese de a remuneração referente à categoria funcional e nível, considerada para efeito de enquadramento, ser superior à resultante da reclassificação do servidor no Plano Único de Classificação e Retribuição de Cargos e Empregos, ser-lhe-á assegurada diferença individual, como vantagem pessoal nominalmente identificável."
8.		Como é cediço, a jurisprudência pacífica deste Tribunal é no sentido de que o pagamento de parcelas dessa natureza deve cessar com as alterações na estrutura remuneratória dos interessados, oportunidade em que são absorvidas, conforme o enunciado abaixo:
Acórdão 13752/2018-TCU-Primeira Câmara, relator Ministro Walton Alencar Rodrigues 
"A vantagem instituída pelo art. 5º do Decreto 95.689/1988 constitui vantagem pessoal nominalmente identificada (VPNI) , destinada a evitar decesso remuneratório decorrente da implantação do Plano Único de Classificação e Retribuição de Cargos e Empregos das universidades e demais instituições federais de ensino, estruturadas sob a forma de autarquia ou de fundação (Lei 7.596/1987) , e, mesmo se concedida por decisão judicial, deve ser paulatinamente absorvida por aumentos e reestruturações subsequentes, até seu completo desaparecimento."
9.		Nesse sentido, não há amparo à continuidade do pagamento desta parcela, eis que já deveria ter sido absorvida pelas inúmeras reestruturações remuneratórias supervenientes, a exemplo daquelas fixadas nas Leis 11.091/2005 e 11.784/2008.
10.	 Caso não se tratasse de parcela de valor reduzido - R$ 52,08 -, tenderia a acolher a proposta de encaminhamento unânime da unidade especializada e do MP/TCU. 
11.	Entretanto, constato que a presente situação se amolda à que conduziu aos Acórdão 703/2022-TCU-Plenário e 9.438/2021-1ª Câmara, relatados pelo Ministro Jorge de Oliveira. Naqueles arestos, verificou-se que: "Em atenção aos princípios da razoabilidade, da eficiência, da economicidade e do custo-benefício do controle, o Tribunal pode considerar legal o ato de concessão de aposentadoria quando, em razão do baixo valor da parcela impugnada, os custos envolvidos com a emissão de novo ato pela unidade de origem e com seu processamento e julgamento por esta Corte de Contas superarem os benefícios esperados e, nessa hipótese, deve a Corte determinar à unidade de origem a adoção de providências para regularização da impropriedade."
12.	Nessa linha também foi o Voto condutor do Acórdão 748/2022-TCU-Plenário, de minha relatoria.
13.	Portanto, julgo que deve ser autorizado o registro do ato de aposentadoria em exame, de forma excepcional, sem prejuízo de determinar à Universidade Federal da Bahia que adote providências para a regularização da irregularidade apontada.	
	Ante o exposto, VOTO para que o Colegiado adote a proposta de Acórdão que submeto à apreciação.
	
	TCU, Sala das Sessões, em 24 de maio de 2022.
ANTONIO ANASTASIA 
Relator